最高法院刑事判決　　　　　　　九十六年度台上字第八九六號
上　訴　人　甲○○
自訴代理人　林重宏律師
被　　　告　丙○○（原名徐繼存）
　　　　　　乙○○
　　　　　　丁○○
上列上訴人因自訴被告等偽造文書案件，不服台灣高等法院中華
民國九十四年十二月二十一日第二審更審判決（九十四年度上更
(二)字第二一五號，自訴案號：台灣台北地方法院八十七年度自字
第五一二號），提起上訴，本院判決如下：
    主  文
原判決撤銷，發回台灣高等法院。
    理  由
本件原判決撤銷第一審關於被告丁○○、丙○○（原名徐繼存）
偽造文書部分之科刑判決，改判諭知丁○○、丙○○被訴偽造文
書部分無罪。另維持第一審諭知被告乙○○被訴偽造文書部分無
罪之判決，駁回上訴人即自訴人甲○○此部分在第二審之上訴，
固非無見。
惟查：(一)審理事實之法院，對於案內與認定事實、適用法律、罪
名成立與否或於公平正義之維護有重大關係之一切證據，除認為
不必要者外，均應詳為調查，然後基於調查所得之心證以為判斷
之基礎；茍與認定事實、適用法律有重要關係，或於公平正義之
維護，有重大關係之事項，在客觀上認為應行調查之證據，又非
不易調查或不能調查，而未依法加以調查，或證據雖已調查而其
內容尚未明瞭者，即與未經調查無異，如遽行判決，即屬刑事訴
訟法第三百七十九條第十款所稱之當然違背法令。本院發回意旨
曾指出：卷附楊星之聲明書固記載「議定書由徐繼存擬寫，經各
人同意後，先後簽名蓋章，丁敏二字是本人收到議定書當天，經
甲○○授權在店裡替甲○○簽的，甲○○當時在場並同意，代簽
時，因徐繼存已離開，故未在場。」等語（見上訴卷一第二八七
頁）。惟該證人並未親自到庭，僅提出書面以代陳述，顯與刑事
訴訟法採直接審理主義及言詞審理主義之本旨有違，依該法第一
百五十九條規定，自不得作為證據等情。又卷附楊星之中華民國
台灣地區出境證影本，其上明載楊星之香港住址為「九龍佐敦道
白加士街八九號四樓」（見更(二)卷第三四頁），乃原判決竟於理
由四之２逕認：因無楊星之香港住址，且被告查報其已因肺癌死
亡，無從傳訊云云，復未向有關機關進一步查明被告查報之情是
否屬實，遽以楊星上開聲明書採為有利被告等之證據，致該瑕疵
仍然存在，顯有證據調查未盡之違誤，並與證據法則有違。再上
開楊星之中華民國台灣地區出境證影本記載其出生日期為民國三
十三年十二月七日，出生地為廣東省海豐縣，而卷附法務部戶役
政連結作業系統（見更(二)卷第三五頁、更(一)卷第一三０頁）、自
訴代理人庭呈楊星入出境資料（見更(一)卷第一０四至一一五頁）
、台灣高等法院戶役政等資訊（入出境資訊）查詢表（見更(一)卷
第一二二至一二七頁）所載楊星出生日期為二十五年三月二日，
是否同一人，自應併予查明。(二)認定事實所憑之證據，固不以直
接證據為限，間接證據亦應包括在內，惟採用間接證據時，必其
所成立之證據，在直接關係上，雖僅足以證明他項事實，而由他
項事實，本於推理之作用足以證明待證事實者，且其如何由間接
事實推論直接事實之存在，仍應為必要之說明，始足以斷定其所
為推論是否合理，而可認為適法。如對於待證事實不足為供證明
之資料，而事實審仍採為判決基礎，則其自由判斷之職權行使，
自與採證法則有違。本件原判決於理由四之２所載：綜合證人劉
蛟及彭美蓮之證詞，自訴人與丁○○已是論及婚嫁之男女朋友，
欲合開公司，且常出現在該文物店幫忙，益徵自訴人與丁○○交
情匪淺，是自訴人欲出錢投資或將其借與被告等之金錢以債作股
之方式投資該文物店並非不可能……雖自訴人一再堅持並未授權
被告等擬定該部分之議定書內容亦未簽名於其上，惟依自訴人與
丁○○之情誼、議定書之記載方式，自訴人對於該部分之內容，
實難諉為不知，雖丁○○稱想徵求甲○○同意再蓋章，且該議定
書上亦無自訴人蓋章，惟自訴人就議定書之內容應屬知情，則自
訴人雖未蓋章亦難認未得自訴人同意云云。顯係以臆測之詞，作
為判斷之依據，揆之上揭說明，顯與證據法則有違。(三)原判決於
理由一說明，甲○○自訴意旨以：丙○○與丁○○、乙○○，明
知甲○○並無同意「如附件」所示議定書內容，竟偽造「如附件
」內容之議定書，並偽造甲○○之署押丁敏簽署於該議定書上等
情。惟原判決並未將該議定書列為本件判決書附件，亦未見原審
裁定更正，顯有違誤。上訴意旨指摘原判決不當，非無理由，應
認原判決仍有撤銷發回更審之原因。
據上論結，應依刑事訴訟法第三百九十七條、第四百零一條，判
決如主文。
中    華    民    國  九十六  年    二    月    九    日
                      最高法院刑事第九庭
                          審判長法官  洪  清  江
                                法官  石  木  欽
                                法官  李  伯  道
                                法官  林  勤  純
                                法官  陳  晴  教
      本件正本證明與原本無異
                                      書  記  官
中    華    民    國  九十六  年    二    月  二十六  日
                                                      Ｋ
